ACORDAO-COMPLETO-2522690

ACÓRDÃO 3149/2021 ATA 49/2021 - PLENÁRIO

VISTOS, relatado e discutido a presente solicitação formulada pelo Sr. Roberto Parucker, Diretor-Presidente da Eletronorte, para prorrogação de prazo para prestação de contas extraordinária da Amazonas Geração e Transmissão de Energia (AmGT) , entidade vinculada ao Ministério de Minas e Energia (MME) , relativa ao exercício de 2021,
ACORDAM os ministros do Tribunal de Contas da União, reunidos em sessão extraordinária do Plenário, ante as razões expostas pelo relator, em: 
9.1. conhecer o pedido de prorrogação de prazo apresentado pelo Sr. Roberto Parucker, Diretor-Presidente da Eletronorte, satisfeitos os requisitos de legitimidade do art. 8º, § 8º, inciso IV da IN-TCU 84/2020, para, no mérito, julgá-lo parcialmente procedente;
9.2. conceder a prorrogação do prazo para encaminhamento ao órgão de controle interno e ao TCU das peças relacionadas no art. 27, incisos I e IV, da IN-TCU 84/2020 por sessenta dias contados a partir de 19/11/2021, data constante da CE-PR-0157/2021; e
9.3. arquivar o presente processo com fulcro no art. 169, inciso V do Regimento Interno do TCU.

Solicitação de prorrogação de prazo para prestação de contas extraordinária da Amazonas Geração e Transmissão de Energia (AmGT) relativa ao exercício de 2021

não há.

3. Interessados: Amazonas Geração e Transmissão de Energia S.A. (17.957.780/0001-65); Centrais Elétricas do Norte do Brasil S.A. - Eletronorte (00.357.038/0072-00).

13.1. Ministros presentes: Walton Alencar Rodrigues (na Presidência), Benjamin Zymler (Relator), Augusto Nardes, Aroldo Cedraz, Raimundo Carreiro, Bruno Dantas e Vital do Rêgo.
13.2. Ministro-Substituto convocado: Marcos Bemquerer Costa.
13.3. Ministro-Substituto presente: André Luís de Carvalho.

BENJAMIN ZYMLER

Adoto como relatório a instrução elaborada por auditor da SeinfraElétrica (peça 8) , que contou com a anuência do dirigente da mencionada unidade técnica (peça 9) :
"Cuidam os autos de pedido de prorrogação de prazo para prestação de contas extraordinária da Amazonas Geração e Transmissão de Energia (AmGT) , entidade vinculada ao Ministério de Minas e Energia (MME) , relativa ao exercício de 2021. O pedido foi encaminhado pelo Sr. Roberto Parucker, Diretor-Presidente da Eletronorte, por meio da Carta Externa CE-PR-0157-2021 (peça 1) .
EXAME DE ADMISSIBILIDADE
Entende-se pela admissibilidade do pedido de prorrogação de prazo (peça 1) , posto que se trata de pedido apresentado por presidente de empresa estatal, com ciência para a autoridade supervisora, in casu, o Ministro de Minas e Energia, nos termos do art. 8, § 8º, inciso IV da IN-TCU 84/2020.
exame técnico
Preliminarmente, destaca-se que o caso concreto não se enquadra no art. 10 da DN-TCU 188/2020, que delegou competência às unidades técnicas vinculadas à Segecex, mediante despacho fundamentado de seus dirigentes, para a conceder às UPC prorrogação de até trinta dias para os prazos estabelecidos no art. 35 da IN-TCU 84/2020.
Isso porque, em 30/6/2021, houve o registro, na junta comercial do estado do Amazonas, da incorporação da Amazonas Geração e Transmissão de Energia pela Eletronorte e o prazo previsto no art. 35 inciso II da IN-TCU 84/2020 prevê o encaminhamento da documentação em até sessenta dias após comunicação do encerramento do processo modificador (peça 3) . 
O prazo previsto no art. 10 da DN-TCU 188/2020, portanto, decaiu-se em 14/9/2021. Desse modo, considerando ausência de delegação de competência superior a 30 dias para os prazos estabelecidos no art. 35 inciso II da IN-TCU 84/2020, reputa-se necessária deliberação pelo Plenário do TCU, em caráter especial, nos termos do art. 8, § 8 da IN-TCU 84/2020.
O Sr. Diretor-Presidente da Eletronorte informou, em sua comunicação (peça 1) , que, inicialmente, havia incerteza das equipes da Eletronorte, TCU e CGU quanto à aplicabilidade do art. 35 da IN-TCU 84/2020 à incorporação da AmGT pela Eletronorte, em especial, em relação à necessidade de apresentação anual de contas extraordinárias da AmGT para o exercício de 2021; e que o tema teria sido reavaliado em 29/10/2021, concluindo-se pela obrigatoriedade da prestação de contas extraordinária. Assim, o Sr. Roberto Parucker pede que o prazo constante do art. 35, inciso II, da IN-TCU 84/2020 seja contado a partir do encaminhamento de sua comunicação.
Em análise da fundamentação do pedido, com a devida vênia ao Sr. Diretor-Presidente, não procede seu entendimento de que havia incerteza da equipe do TCU quanto à necessidade de prestação de contas extraordinária em decorrência da incorporação da AmGT pela Eletronorte.
Inicialmente, em 27/7/2021, os gestores do Departamento de Atendimento aos Órgãos de Controle (CAAC) da Eletronorte solicitaram agenda junto à SeinfraElétrica para tratar do alinhamento de processos em andamento da AmGT, dada sua incorporação (peça 7, p. 1) , realizada em 10/8/2021 (peça 7, p. 2) . Já neste momento, a companhia se encontrava em mora em relação à comunicação prevista no art. 35, inciso I da IN-TCU 84/2020. 
Nesta primeira reunião realizada, os gestores solicitaram informações sobre o melhor tratamento a ser dado para as comunicações em acórdãos relativos à AmGT, uma vez que a companhia havia sido incorporada pela Eletronorte. Em razão desta reunião, ato contínuo, em 19/8/2021, os gestores do CAAC informaram, no bojo dos processos de responsabilidade da AmGT, à incorporação desta companhia e pedindo que futuros acórdãos sejam direcionados para a Eletronorte (peça 7, p. 3) .
Posteriormente, em 28/9/2021, a Coordenação-Geral de Estatais dos Setores de Energia e Petróleo (CGEP) da Controladoria Geral da União, em contato eletrônico com esta SeinfraElétrica, questionou a necessidade da realização da análise anual de contas extraordinária da AmGT em função de sua incorporação à Eletronorte (peça 7, p. 4-5) . Novamente, destaca-se que a companhia já se encontrava em mora em relação à comunicação prevista no art. 35, inciso II da IN-TCU 84/2020.
Em resposta, esta SeinfraElétrica, também por comunicação eletrônica, em 27/10/2021, confirmou à CGU a necessidade da prestação de contas extraordinárias (peça 7, p. 4) . Este último lapso temporal interno se deve a afastamentos internos e à necessidade de priorização dos processos de trabalho formais. Em nenhum momento houve incertezas associadas à necessidade de prestação de contas por parte do TCU, como alegado pelo Sr. Diretor-Presidente em seu pedido.
Contudo, apesar da implausibilidade da fundamentação apresentada pelo Sr. Diretor-Presidente da Eletronorte, entende-se que não há prejuízo ao processo de prestação de contas e aos princípios da administração pública. 
Isso porque que a Eletronorte solicitou de forma autônoma a prorrogação de prazo, antes de cobrança formal por este Tribunal, além de não ter em nenhum momento obstruído ou se posicionado contrariamente à apresentação das contas extraordinárias da AmGT.
Por fim, entende-se que a concessão de sessenta dias contados a partir do envio da CE-PR-0157/2021, em 19/11/2021, não imporá óbice à atividade de controle externo, razão pela qual se conclui pelo seu acolhimento.
Proposta de encaminhamento
Ante todo o exposto, encaminham-se os autos à consideração superior, propondo:
2.1. conhecer o pedido de prorrogação de prazo apresentado pelo Sr. Roberto Parucker, Diretor-Presidente da Eletronorte, satisfeitos os requisitos de legitimidade do art. 8º, § 8º, inciso IV da IN-TCU 84/2020, para, no mérito, julgá-lo parcialmente procedente;
conceder a prorrogação do prazo para encaminhamento ao órgão de controle interno e ao TCU das peças relacionadas no art. 27, incisos I e IV da IN-TCU 84/2020 por sessenta dias contados a partir de 19/11/2021, data constante da CE-PR-0157/2021 (peça 1) ;
arquivar o presente processo com fulcro no art. 169, inciso V do Regimento Interno do TCU;"
É o relatório.

não há

Não atuou.

AMAZONAS GERAÇÃO E TRANSMISSÃO DE ENERGIA. INCORPORAÇÃO DESSA EMPRESA PELA ELETRONORTE. PEDIDO DE PRORROGAÇÃO DE PRAZO PARA A PRESTAÇÃO DE CONTAS EXTRAORDINÁRIA. CONCESSÃO.

ADMINISTRATIVO (ADM)

Trata-se de requerimento de solicitação formulada pelo Sr. Roberto Parucker, Diretor-Presidente da Eletronorte, para prorrogação de prazo para prestação de contas extraordinária, relativa ao exercício de 2021, da Amazonas Geração e Transmissão de Energia (AmGT) , entidade vinculada ao Ministério de Minas e Energia (MME) e incorporada pela Centrais Elétricas do Norte do Brasil - Eletronorte. 
2.	Conforme apontado pela unidade técnica, a incorporação ocorreu em 30/6/2021, de modo que a unidade prestadora de contas deveria, para fins de constituição de processo de contas extraordinárias, comunicar, no prazo de quinze dias, o encerramento ao órgão de controle interno e ao TCU, bem como encaminhar a essas duas instituições, em até sessenta dias da comunicação, os documentos mencionados nos incisos I e IV do art. 27 da Instrução Normativa TCU 84/2020. Ou seja, a Eletronorte deveria ter encaminhado a documentação até o dia 14/9/2021. 
3.	Eis o teor do art. 35 da Instrução Normativa TCU 84/2020:
"Art. 35. As UPC que forem submetidas a processos de extinção, liquidação, dissolução, transformação, fusão, incorporação ou desestatização durante o exercício financeiro devem, para fins de constituição de processo de contas extraordinárias:
I - comunicar, em até quinze dias, o encerramento dos processos modificadores ao órgão de controle interno e ao TCU; e
II - encaminhar, em até sessenta dias da comunicação prevista no inciso I, ao órgão de controle interno e ao TCU as peças relacionadas nos incisos I e IV do art. 27 desta instrução normativa."
4.	Contudo, narra o solicitante que haveria dúvidas fundadas quanto à incidência dessa norma à operação de incorporação realizada e que a questão só restou esclarecida em 29/10/2021, concluindo-se pela obrigatoriedade da apresentação das contas extraordinárias. Assim, pede que o prazo de sessenta dias seja contado apenas a partir da solicitação feita ao Tribunal, que ocorreu em 19/11/2021.
5.	Não procede a justificativa dada, pois o trecho normativo transcrito é inequívoco quanto à necessidade de constituição de processo de contas extraordinário nos casos de incorporação. Porém, como apontado pela SeinfraElétrica, considerando que a Eletronorte apresentou o pleito de forma espontânea, ou seja, antes da cobrança do Tribunal, que não há indícios de obstrução ao cumprimento da instrução normativa e que não há prejuízos no caso concreto às ações de controle, entendo que a solicitação pode ser deferida. 
6.	Diante de exposto, manifesto-me pela aprovação do acórdão que ora submeto à apreciação deste Colegiado.
TCU, Sala das Sessões, em 15 de dezembro de 2021.
BENJAMIN ZYMLER 
Relator